臺灣橋頭地方法院民事判決
111年度訴字第112號
原      告  邱黃貴美
被      告  陳國基  


上列當事人間請求確認本票債權不存在事件，於民國111年8月25
日言詞辯論終結，本院判決如下：
  主  文
確認被告持有原告簽發如附表所示之本票債權不存在。
訴訟費用由被告負擔。　　　　　　　　　　　
  事實及理由
壹、程序事項：
    按公同共有物之處分及其他權利之行使，除其公同關係所由
    規定之法律或契約另有規定外，應得公同共有人全體之同意
    ，為民法第828條第2項所明定；又系爭不動產，為邱老枝之
    全體繼承人即原告、邱月春、邱在、邱婉婷、邱月娥等5人
    共同繼承，尚未為遺產分割，屬全體繼承人公同共有等情，
    亦據本院調取執行卷核閱無訛。惟原告本於公同共有人之地
    位，單獨提起本件債務人異議之訴，已徵得系爭不動產其他
    公同共有人即邱月春、邱在、邱婉婷、邱月娥之同意，有渠
    等同意書附卷可稽（見審訴卷第103、107頁、本院卷第37至
    38頁），是原告單獨提起本件訴訟，當事人適格應無欠缺，
    先予敘明。
貳、實體事項：
一、原告主張：
    被繼承人邱老枝生前向訴外人李邱金裡借款新臺幣（下同）
    550,000元，並簽發票據號碼為423477號、票面金額為550,0
    00元之本票（下稱系爭本票，見本院卷第217頁）乙紙以供
    擔保。詎邱老枝未依約清償上開借款，邱李金裡嗣將上開借
    款債權及系爭本票讓與被告。邱老枝於民國107 年1 月22日
    死亡，原告與訴外人即原告之子女邱月春、邱月蛾、邱婉婷
    、邱在為邱老枝之繼承人，邱老枝之遺產尚未分割，其遺產
    為繼承人公同共有。系爭本票債權之請求權已罹於民法第12
    5 條規定之15年之請求權消滅時效，甚且，擔保系爭本票債
    權之抵押權業經本院109 年度訴字第253 號民事判決、臺灣
    高等法院高雄分院109 年度上易字第217 號民事判決認被告
    未於該抵押權所擔保之債權之請求權於民法第125 條所規定
    之請求權消滅時效完成後之5 年内實行拍賣抵押物，該抵押
    權已歸於消滅。被告對原告之系爭本票債權之請求權之消滅
    時效既已完成，原告自得依民法第144 條第1 項規定拒絕給
    付，爰請求確認被告對原告之系爭本票債權不存在。為此，
    爰依上揭法律規定提起本件訴訟，並聲明：確認系爭本票債
    權不存在。
二、被告則以：
    因被告以鈞院110 年度司執更一字第3 號強制執行命令之執
    行標的，其執行名義乃是鈞院108 年度橋簡字第712 號民事
    判決，且於109 年6 月1 日判決確定，主要是請求原告等人
    之被繼承人邱老枝生前之55萬元本票擔保債務之遲延利息，
    依法有據。再按，被繼承人邱老枝生前所未清償，55萬元本
    票所擔保之債務，業經鈞院民事庭於111 年7  月27日，以1
    10 年度訴字第963 號民事判決在案，系爭55萬元債務之請
    求權，確實未罹於時效，是故，上開遲延利息之請求亦有所
    權源，核屬無違。又按，原告等既已繼承被繼承人邱老枝之
    遺產，依民法第1148條第2 項：「繼承人對於被繼承人之債
    務，以因繼承所得遺產為限，負清償責任。」而被告先前所
    執行之不動產，經估價逾數佰萬元，即所有繼承人可得之繼
    承價值不菲，準此，被告之請求及強制執行，洵屬合法有理
    。爰依上述理由聲明：㈠原告之訴駁回。㈡訴訟費用由原告負
    擔。
三、本件爭點：原告請求確認系爭本票債權不存在，是否有理由
    ？
四、本院判斷：
  ㈠按確認之訴非原告有即受確認判決之法律上利益者，不得提
    起。所謂即受確認判決之法律上利益，係指法律關係之存否
    不明確，原告主觀上認其在法律上之地位有不妥之狀態存在
    ，且此種不妥之狀態，能以確認判決將之除去者而言，若縱
    經法院判決確認，亦不能除去其不妥之狀態者，即難認有即
    受確認判決之法律上利益（最高法院52年台上字第1240號判
    決意旨供參）。原告主張系爭本票債權不存在，係因原告與
    被告間有借款糾紛，被告雖未提示系爭本票，原告恐被告據
    以執行票據權利而提起本訴，足認兩造間就系爭本票債權之
    存否不明確，致原告在私法上之地位有受侵害之不安狀態存
    在，而此不安之危險，原告得以本件確認判決除去，揆諸前
    揭說明，應認原告有即受確認判決之法律上利益，合先敘明
    。
　㈡按票據上之權利，對匯票承兌人及本票發票人，自到期日起
    算；見票即付之本票，自發票日起算；三年間不行使，因時
    效而消滅。未載到期日者，視為見票即付。票據法第22條第
    1 項前段、第120 條第2 項定有明文。經查，系爭本票由被
    繼承人邱老枝所簽發，發票日為84年3 月18日，未記載到期
    日，有系爭本票影本（見本院審訴卷第51頁）在卷可稽。則
    系爭本票既未載到期日，視為見票即付，其票據權利得行使
    之期間由發票日84年3 月18日起算三年，乃於87年3 月18日
    屆滿，其已罹於時效而消滅，應堪認定。另被告於111 年8 
    月25日言詞辯論程序中，亦同意系爭本票債權已罹於時效而
    不存在（見本院訴卷第107頁）。從而原告主張系爭本票債
    權不存在，為有理由。
　㈢原告主張系爭本票所擔保之55萬元借款債務，業經本院另案1
    10 年度訴字第963 號民事判決在案，並經原告上訴中而尚
    未確定，惟系爭本票已罹於時效而經原告拒絕給付已如上述
    ，則該55萬元借款債務存否對本件之判斷並不生影響。至擔
    保該55萬元債權所設定之抵押權之法律上權利義務關係，則
    非本件起訴之範圍，本院自無審酌之必要，附予敘明。
五、綜上所述，原告請求確認系爭本票債權不存在，為有理由，
    應予准許。
六、本件事證已臻明確，兩造其餘攻擊防禦方法及所提證據，經
    審酌後認與判決結果無影響，爰不再逐一論駁，附此敘明。
七、訴訟費用負擔之依據：民事訴訟法第78條。　　
中　　華　　民　　國　　111 　年　　9 　　月　　22 　日
                  民事第一庭  法　官　劉建利
以上正本係照原本作成。
如對本判決上訴，須於判決送達後20日內向本院提出上訴狀。如
委任律師提起上訴者，應一併繳納上訴審裁判費。
中　　華　　民　　國　　111 　年　　9 　　月　　22　　日
                              書記官　謝群育
　　　　　　　　　　　　　　　　
附表：
發票人 發   票   日 票面金額 票據號碼 到期日 受款人 邱老枝 84年3月18日 550,000元 423477 未記載 未記載